臺灣高等法院民事判決
                                     108年度重上字第53號
上  訴  人  陳萬慶  
訴訟代理人  張至剛律師
視同上訴人  黃裕霖  
被  上訴人  朱嬥瑄  

訴訟代理人  郭瓔滿律師
            陳豪杉律師
上列當事人間分割共有物事件，上訴人對於民國107 年11月12日
臺灣士林地方法院107 年度重訴字第185 號第一審判決提起上訴
，本院於108 年12月4 日言詞辯論終結，判決如下：
    主  文
原判決廢棄。
兩造共有坐落臺北市○○區○○段○○段○○○○○○○地號兩
筆土地合併分割，分割方法如附圖之甲分割方案所示，編號A 部
分（面積一二三點三八平方公尺）分配上訴人所有，編號B 部分
（面積五點八三平方公尺）分配視同上訴人所有，編號C 部分（
面積二九九點七九平方公尺）分配被上訴人所有。
第一、二審訴訟費用由兩造依附表「訴訟費用之負擔」欄所示比
例負擔。
    事實及理由
壹、程序方面
一、按訴訟標的對於共同訴訟之各人必須合一確定者，共同訴訟
    人中一人之行為有利益於共同訴訟人者，其效力及於全體；
    不利益者，對於全體不生效力，民事訴訟法第56條第1 項第
    1 款定有明文。本件為分割共有物訴訟，其訴訟標的對於共
    同訴訟之各人必須合一確定，依前開規定，上訴人提起第二
    審上訴，形式上屬有利益於共同訴訟人之行為，其上訴效力
    自及於未上訴之同造當事人黃裕霖，爰併列為上訴人，合先
    敘明。
二、視同上訴人黃裕霖未於言詞辯論期日到場，核無民事訴訟法
    第386 條所列各款情形，依被上訴人之聲請，由其一造辯論
    而為判決。
貳、實體方面
一、被上訴人主張：坐落臺北市○○區○○段○○段000 地號土地（下
    稱266 地號土地）、及同小段272 地號土地（下稱272 地號
    土地）為兩造共有（下合稱系爭土地，應有部分比例如附表
    所示）。系爭土地無因物之使用目的而不能分割或契約訂有
    不分割期限，雙方無法就分割方法達成協定，爰依民法第82
    3 條、第824 條規定，訴請合併兩地號土地變價分割，賣得
    價金依雙方應有部分比例分配等語。原審判決變價分割系爭
    土地，被上訴人於本院答辯聲明：上訴駁回。
二、上訴人抗辯略以：伊不同意變價分割系爭土地，該土地即將
    進行都市更新（下稱都更），應採原物分割，俾各共有人共
    享都更利益，變價分割方案將致經濟上劣勢之上訴人無法參
    與都更，有違誠信原則，且屬權利濫用等語。視同上訴人以
    書狀辯稱：同意被上訴人之變價分割方案，但若採原物分割
    ，不同意由其他共有人找補取得伊之應有部分，僅同意按應
    有部分比例、原物分割為分別所有，希望分配位置位於上訴
    人、被上訴人間等語。上訴人之上訴聲明：（一）原判決廢
    棄。（二）兩造共有系爭土地合併分割，分割方法如士林地
    政事務所108 年4 月23日收件之土地複丈成果圖（下稱附圖
    ）甲分割方案所示，編號A 部分（面積123.38平方公尺）分
    歸上訴人單獨所有，編號B 部分（面積5.83平方公尺）分歸
    視同上訴人所有，編號C 部分（面積299.79平方公尺）分歸
    被上訴人所有。
三、兩造不爭執事項（見本院卷二第7 至8 頁）：
（一）坐落臺北市北投區關渡段二小段、210 、213 、214 、26
      1 、264 、265 、266 、272 、273 、275 、283 、284
      、286 、293 、294 、294-1 、295 、301 、335-1 、33
      5-2 地號等20筆土地，業經臺北市政府公告劃定之大度路
      三段知行市場更新地區（下稱系爭更新地區）。
（二）兩造在系爭更新地區共有附表所示系爭土地，應有部分比
      例如附表所示，共有人間並無不分割之約定。
（三）系爭土地之土地謄本記載，地目為「建」，使用分區為「
      空白」，目前現況為空地，未直接接壤知行路、知行路93
      巷或其他計畫道路。
四、得心證之理由：被上訴人主張兩造共有如附表所示系爭土地
    ，無不能分割協議，且無不能分割情形，請求變價分割，上
    訴人及視同上訴人分別以前詞置辯，是本件爭點厥為：被上
    訴人提起本件分割共有物訴訟，是否有理？應如何分割？茲
    分敘如下：
（一）按各共有人，除法令另有規定外，得隨時請求分割共有物
      。但因物之使用目的不能分割或契約訂有不分割之期限者
      ，不在此限。民法第823 條第1 項定有明文。系爭土地目
      前地目為「建」、使用分區「空白」、使用地類別「空白
      」，有土地登記謄本1 份在卷（見原審卷第12、15頁、本
      院卷二第67、71頁），依其地目、使用分區及使用地類別
      ，使用目的無不能分割情形，兩造亦無不分割約定（兩造
      不爭執事項㈡），被上訴人以共有人身分，依上開規定訴
      請分割系爭土地，為有理由，自應准許。
（二）次按，共有物之分割，依共有人協議之方法行之。分割之
      方法不能協議決定，或於協議決定後因消滅時效完成經共
      有人拒絕履行者，法院得因任何共有人之請求，命為下列
      之分配：以原物分配於各共有人。但各共有人均受原物
      之分配顯有困難者，得將原物分配於部分共有人。原物
      分配顯有困難時，得變賣共有物，以價金分配於各共有人
      ；或以原物之一部分分配於各共有人，他部分變賣，以價
      金分配於各共有人。共有人相同之數不動產，除法令另有
      規定外，共有人得請求合併分割。民法第824 條第1 項、
      第2 項、第5 項亦有明文。又分割共有物，究以原物分割
      或變價分配其價金，法院固有自由裁量之權，不受共有人
      主張之拘束，但仍應斟酌當事人之聲明，共有物之性質、
      經濟效用及全體共有人利益等，公平裁量。必於原物分配
      有困難者，始予變賣，以價金分配於各共有人，如法院僅
      因應有部分所占比例不多或甚少之共有人，依其應有部分
      無法分得足供建築用或其他使用之面積，即將共有土地變
      價分割，不顧原可按其應有部分使用土地之其他共有人利
      益，尤其此等共有人對共有物在感情上或生活上有密不可
      分之依存關係，則其所定之分割方法，是否適當，有無符
      合公平原則，即值推求（最高法院98年度台上字第2058號
      判決參照）。
（三）本院認應以原物分割，分割方法為附圖之甲分割方案為適
      當：
    ⒈經查，系爭土地位於臺北市政府於91年10月28日公告劃定
      系爭更新地區內，由訴外人元霖建設股份有限公司（下稱
      元霖公司）擔任實施者擬具之「擬訂臺北市○○區○○段○○段
      000 地號等20筆土地都市更新事業計畫及權利變換計畫案
      」，於96年10月22日向臺北市政府申請報核；又該土地係
      屬臺北市政府59年7 月4 日府工二字第29248 號公告實施
      「陽明山管理局轄區主要計劃案」劃定為「市場用地」迄
      今，依臺北市土地使用分區管制自治條例第83條規定，市
      場用地並無基地最小面積及最小建築面積之限制，惟依執
      行實務，公共設施應整體開發為原則，似不宜再予細分等
      情，有臺北市政府都市發展局107 年8 月13日北市都新字
      第1076005312號函可參（見原審卷第53頁）。然縱屬市場
      用地，亦無臺北市土地使用分區管制自治條例第83條規範
      基地最小面積及最小建築面積之限制如前述，自難以臺北
      市政府上揭函文所稱整體開發原則、不宜細分等語，逕謂
      本件有何不宜原物分割情形。
    ⒉被上訴人除以臺北市上開函文，另抗辯：系爭土地為「市
      場用地」，屬公共設施用地，依都市計畫公共設施用地多
      目標使用辦法第8 條規定，應同時整體闢建完成。依臺北
      市獎勵投資興建市場須知（原名稱為臺北市獎勵投資興建
      零售市場須知）第3 項第5 點，市場之興建，應就全部市
      場用地作整體性規劃，一次興建完成。參酌臺北市土地使
      用分區管制自治條例第83條、第17條規定，市場用地之建
      蔽率及容積率應與毗鄰之使用分區一致，系爭土地毗鄰土
      地使用分區為第三種住宅區，第三種住宅區內建築基地之
      平均寬度不得小於8 公尺，平均深度不得小於16公尺，最
      小建築面積為128 平方公尺，以兩造各自共有土地之面積
      而言，均不得建築，自不宜再行原物分割。又建築法第42
      條規定建築基地與建築線應相連接，其接連部分之最小寬
      度，由直轄市、縣（市）主管建築機關統一規定。但因該
      建築物周圍有廣場或永久性之空地等情形，經直轄市、縣
      （市）主管建築機關認為安全上無礙者，其寬度得不受限
      制。若系爭土地單獨興建，又未鄰接計畫道路，將無法指
      定建築線，恐形成袋地衍生其他通行權糾紛，益徵原物分
      割方案不可行云云。但查，系爭土地自本案繫屬迄今，始
      終為空地，未作任何其他利用乙情，有照片12張可證（見
      原審卷第35至37、39至41頁），並為雙方所不爭執（見兩
      造不爭執事項㈢、本院卷一第475 頁）。再觀以雙方歷次
      書狀，可知系爭土地共有人共三人，雖就分割方案有不同
      意見，惟若係採原物分割方式，始終希望保留自身應有部
      分權利，高度期待將來參與系爭更新地區之都市更新案機
      會，無單獨利用開發土地意思或規劃（見本院卷一第399
      至409 、447 至459 頁、卷二第29至49、63頁），顯見本
      件採取原物分割方案將系爭土地細分，依全部共有人現在
      意思或將來規劃，均係期與系爭更新地區內鄰地其他所有
      權人一起參與都更，系爭更新地區都更之時，必然會參酌
      前開公共設施用地、整體闢建完成之方針，共有人既無單
      獨利用土地建築或興建之動機或可能，自無受前開建築法
      令限制，或衍生後續袋地或通行權糾紛疑慮。況徵以系爭
      土地周圍其他劃入系爭更新地區之18筆土地，有高達12筆
      地號土地（213 、264 、273 、275 、283 、286 、294
      、294-1 、295 、301 、335-1 、335-2 等地號）之面積
      ，均小於上訴人依應有比例原物分割可得之123.375 平方
      公尺【上訴人所有266 地號土地（243 平方公尺）之應有
      部分8 分之1 、272 地號土地（186 平方公尺）之應有部
      分2 分之1 ，共計123.375 平方公尺】，其中294 、294-
      1地號土地面積甚均僅6 平方公尺，有前開地號土地謄本1
       份在卷（見本院卷一第191 至213 頁），視同上訴人實
      係系爭更新地區劃定後，於101 年11月12日始自被上訴人
      處以「夫妻贈與」為由，獲贈系爭土地應有部分（見本院
      卷二第67、71頁），依其應有部分比例換算原物分割可得
      面積實僅5.8275平方公尺【視同上訴人所有266 地號土地
      （243 平方公尺）之應有部分80分之1 、272 地號土地（
      186 平方公尺）之應有部分200 分之3 ，共計5.8275平方
      公尺】，可見系爭更新地區內、小面積土地所有權人非寡
      ，其等均係本於參與都更期待及機會，長久持續所有前開
      土地，其等既對加入都更存在強烈意願及期待，自不容恣
      意忽視上訴人當前對共有物存在參與都更期待，任以變價
      分割方式，致上訴人無法與資力雄厚之其他都更實施者，
      或被上訴人夫妻競爭，喪失將來參與都更機會。
    ⒊再佐以被上訴人、視同上訴人夫妻，目前各自共有系爭更
      新地區內高達13筆地號土地，視同上訴人在取得系爭土地
      應有部分後，曾於103 年間，對上訴人、被上訴人訴請變
      價分割系爭土地，後撤回其訴，有原法院102 年度訴字第
      6 號分割共有物事件言詞辯論筆錄1 份在卷（見原審卷第
      22 至24 頁）。本件被上訴人之所以再次訴請分割，係認
      系爭土地須依都更方式始能發揮經濟價值，被上訴人與視
      同上訴人經營之元霖建設股份有限公司（即都更實施者）
      等投資者為本件都市更新事業，前已投入鉅額款項，自申
      請都市更新概要迄今10多年未獲核准，面臨相當資金壓力
      ，其等認為上訴人表面同意參與都更，但實際作為與其他
      不同意地主同氣連枝，對都更事業進行毫無幫助，遂期以
      變價分割方式，讓上訴人透過公開市場取得應有部分合理
      價值等節（見本院卷一第123 、231 、449 、451 頁），
      更證上訴人在變價分割方案下，確有可能因經濟處於劣勢
      ，無力與被上訴人、視同上訴人及其他投資者競逐購地，
      而喪失參與都更機會。
    ⒋目前都更實施者元霖公司之都市更新計畫及權利變換計畫
      案之申請，已經臺北市政府108 年4 月15日府授都新字第
      1083002983號函駁回申請，函文中敘及「本案實施者（元
      霖公司）報核檢附之事業計畫書黃裕霖（即視同上訴人）
      等24位所有權人依107 年12月28日臺灣士林地方法院105
      年度易字第486 號判決，被告等犯使公務員登載不實罪，
      判決理由中所指簽署之同意書應屬無效，爰依臺北市政府
      受理都市更新案審查作業要點第6 點規定屬不得補正事項
      ，其同意書應予扣除，不計入同意比例計算。經重新核算
      事業計畫報核時之同意比例未達前開條例（都市更新條例
      第22條）規定之法定門檻，故依都市更新條例施行細則第
      9 條之1 第2 項前段之規定，駁回旨揭計畫案之申請」乙
      節（見本院卷一第356 至357 頁），並參酌前開臺灣士林
      地方法院105 年度易字第486 號刑事判決（見本院卷一第
      133 至182 頁），及被上訴人、視同上訴人夫妻不否認實
      際主導都更案，雖遭臺北市政府駁回行政處分，前已提起
      訴願，訴願已經被駁回（見本院卷一第474 、487 頁、卷
      二第82頁），亦不影響被上訴人、視同上訴人夫妻及相關
      投資者持續增加系爭更新地區內土地應有部分，有土地謄
      本1 份在卷（見本院卷二第15至27），顯見被上訴人、視
      同上訴人對完成都更案，仍具有相當信心，故被上訴人論
      本件都更利益不存、原物分割理由已不存云云，應無可採
      。
    ⒌綜上，考量雙方意願，兼顧兩造利益，及系爭土地兩地號
      土地共有人相同、當前使用狀態、將來可期之經濟效用，
      及應有部分比例較低之上訴人、視同上訴人均期望保有自
      己應有部分，俾保障將來參與都更機會等一切情狀，認以
      兩地號土地合併、原物分割方案為妥當，又以雙方均可接
      受之原物分割方案（見本院卷一第475 至476 頁、卷二第
      63頁），即如附圖所示之甲分割方案（分割界線與266 地
      號、272 地號土地現有地界線平行，視同上訴人分得土地
      介於上訴人、被上訴人之間）為適當。
五、從而，系爭土地無不能分割之情形，認以兩地號土地合併、
    原物分割，依附圖所示之甲分割方案為可採。原審以變價分
    割方式，將恐致上訴人遭被上訴人、視同上訴人或其他都更
    投資者，以經濟強勢排除將來參與都更機會，並非適當公平
    如前述，上訴意旨指摘原判決不當，求予廢棄改判，為有理
    由，應由本院予以廢棄改判如主文第2 項所示。
六、按因共有物分割、經界或其他性質上類似之事件涉訟，由敗
    訴當事人負擔訴訟費用顯失公平者，法院得酌量情形，命勝
    訴之當事人負擔其一部，民事訴訟法第80條之1 定有明文。
    本件係因分割共有物而涉訟，兩造之行為均可認按當時之訴
    訟程度，為伸張或防禦權利所必要，又分割共有物之訴，乃
    形式上形成之訴，法院不受當事人聲明分割方法之拘束，故
    實質上並無所謂何造勝訴、敗訴之問題，本院審酌兩造各自
    因本件分割訴訟所得之利益等情，認本件訴訟費用，應由兩
    造各以如附表所示之比例分擔，始為公平，附此敘明。
七、本件事證已臻明確，兩造其餘攻防方法及所提證據，核與判
    決結果不生影響，爰不予逐一論駁，附此敘明。
八、據上論結，本件上訴為有理由，依民事訴訟法第463條、第3
    85條第1項前段、第450 條、第80條之1 ，判決如主文。
中　　華　　民　　國　 108　　年　　12　　月　　18　　日
                  民事第十三庭
                      審判長法  官  陳麗芬
                            法  官  林純如
                            法  官  湯千慧

附表：臺北市○○區○○段○○段000 ○000 地號土地。
稱謂及姓名 266 地號土地應有部分比例 272 地號土地應有部分比例 訴訟費用之負擔 被上訴人朱嬥瑄 80分之69 200分之97 100分之69 上訴人陳萬慶 8分之1 2分之1 100分之30 視同上訴人黃裕霖 80分之1 200分之3 100分之1 

正本係照原本作成。
如不服本判決，應於收受送達後20日內向本院提出上訴書狀，其
未表明上訴理由者，應於提出上訴後20日內向本院補提理由書狀
（均須按他造當事人之人數附繕本）上訴時應提出委任律師或具
有律師資格之人之委任狀；委任有律師資格者，另應附具律師資
格證書及釋明委任人與受任人有民事訴訟法第466 條之1第1項但
書或第2項（詳附註）所定關係之釋明文書影本。如委任律師提
起上訴者，應一併繳納上訴審裁判費。
中　　華　　民　　國　　108 　年　　12　　月　　18　　日

 　　　　　　　　　         書記官  江怡萱
附註：
民事訴訟法第466條之1（第1項、第2項）：
對於第二審判決上訴，上訴人應委任律師為訴訟代理人。但上訴
人或其法定代理人具有律師資格者，不在此限。
上訴人之配偶、三親等內之血親、二親等內之姻親，或上訴人為
法人、中央或地方機關時，其所屬專任人員具有律師資格並經法
院認為適當者，亦得為第三審訴訟代理人。

附圖：分割方案